臺灣高等法院民事判決　　　　　　　　　99年度上字第1051號
上　訴　人　鄭淵文
訴訟代理人　杜英達律師
複代理人　　謝啟明律師
被上訴人　　王華玉
訴訟代理人　黃旭田律師
複代理人　　林昶燁律師
上列當事人間請求返還不當得利等事件，上訴人對中華民國99年
8 月9 日臺灣板橋地方法院99年度訴字第124 號第一審判決提起
上訴，本院於民國100 年11月30日言詞辯論終結，判決如下：
    主      文
原判決主文第二項關於命上訴人給付被上訴人超過新臺幣玖拾玖
萬零壹佰拾元，及自民國九十九年一月三十日起至清償日止
按年息百分之五計算之利息部分，及該部分假執行之宣告，並訴
訟費用之裁判除確定部分外，均廢棄。
上開廢棄部分，被上訴人在第一審之訴及假執行之聲請均駁回。
其餘上訴駁回。
第一、二審訴訟費用除確定部分外，由被上訴人負擔二分之一，
餘由上訴人負擔。
    事實及理由
壹、程序方面：按數人負同一債務，而其給付不可分者，準用關
    於連帶債務之規定，民法第292 條定有明文。而連帶債務人
    一人提出非基於其個人關係之抗辯，須有理由，對於其他各
    人方屬必須合一確定，始有民事訴訟法第56條第1 項第1 款
    「共同訴訟人中一人之行為，有利益於共同訴訟人者，其效
    力及於全體」之適用。查本件原判決命上訴人鄭淵文及原審
    共同被告吳佩琪應連帶給付被上訴人新臺幣（下同）9 萬
    2,925 元本息，上訴人鄭淵文對原判決此部分上訴，雖提出
    非基於其個人關係之抗辯，惟未經判決前，無從預知其抗辯
    是否有理由而確屬有利益於共同訴訟人全體，因此本院審理
    時，程序上固應先將吳佩琪列為視同上訴人，惟因上訴人鄭
    淵文就此部分所提上訴，經本院審認並無理由而判決駁回（
    理由詳後述），則其就此部分所提上訴顯非有利益於原審共
    同訴訟人吳佩琪，依法自無民事訴訟法第56條第1 項第1 款
    「效力及於全體」之適用，是本件判決當事人欄無庸將吳佩
    琪列為上訴人（本院暨所屬法院91年法律座談會民事類提案
    第20號研討結論參照），合先敘明。
貳、實體方面：
一、被上訴人起訴主張：上訴人於民國（下同）95年12月1 日向
    被上訴人承租新北市○○區○○路2 段176 、178 號之房屋
    （下稱系爭房屋），並邀同原審共同被告吳佩琪為連帶保證
    人，與上訴人簽訂房屋租賃契約書（下稱系爭契約），約定
    租期自95年12月1 日起至98年11月30日止，租金每月21 萬
    2,000 （95年12月6 日合意變更為每月18萬8,000 元），如
    上訴人有違背系爭契約條款或損害租賃房屋情事，連帶保證
    人應連帶賠償損害。上訴人並於簽約日預付一個月租金21萬
    2,000 元及押租金63萬6,000 元。嗣於96年2 月5 日上訴人
    以系爭房屋未能依設計圖施工作為店面使用為由，解除系爭
    契約，並於96年3 月間向臺灣臺北地方法院新店簡易庭( 下
    稱新店簡易庭 )起訴請求被上訴人返還上開預付之租金及押
    租金共計84萬8,000 元。被上訴人乃於96年10月5 日發函請
    求上訴人清償積欠之租金、回復系爭房屋原狀，並返還鑰匙
    及遙控器，然上訴人置之不理，迄96年11月28日新店簡易庭
    審理中，被上訴人始取得系爭176 號房屋鑰匙1 支，同年12
    月28日另取得系爭178 號房屋大門遙控器及車庫遙控器各1
    個。系爭契約既經解除，上訴人自95年12月1 日簽約時起至
    96年11月28日返還系爭176 號房屋鑰匙之日止占有系爭房屋
    ，即屬無權占有，侵害被上訴人之占有利益，自應依不當得
    利及侵權行為法律關係，給付被上訴人相當於每月租金18萬
    8,000 元計算之不當得利損害金，共計205 萬5,467 元。又
    系爭房屋交付上訴人時係全新設施之新屋，兩造於簽訂系爭
    契約時再三確認交屋現況，並拍照存證，由被上訴人之締約
    代理人鄧素英及上訴人於照片背後加蓋印章確認，詎被上訴
    人取得上開鑰匙後進入系爭房屋卻發現，上訴人於承租期間
    將系爭房屋之大小門窗、紗窗、水電、廚具、水龍頭等全新
    設備嚴重拆損破壞，導致廁所、廚房、前廳、後廳到處漏水
    漏電，不僅天花板嚴重漏水掉落，電錶箱更因漏電燒毀，原
    本未曾使用之全新房屋滿目瘡痍嚴重受損，致使被上訴人受
    有需支出19萬50元修復費用之損害。上訴人自應依依侵權行
    為及解除契約回復原狀之法律關係，給付被上訴人此項金額
    。連同上開無權占有系爭房屋之不當得利損害金，上訴人共
    應給付被上訴人224 萬5,517 元。原審共同被告吳佩琪為連
    帶保證人，應負連帶給付責任。爰求為判決上訴人與原審共
    同被告吳佩琪連帶給付被上訴人224 萬5,517 元及自起訴狀
    繕本送達翌日即99年1 月30日起至清償日止按年息5%計算之
    利息等情。
二、上訴人則辯稱：伊與被上訴人簽訂系爭契約時即言明房屋作
    為開店營業使用，須重新裝潢，被上訴人同意伊按裝潢設計
    圖拆除系爭房屋外牆並為改裝等設計，惟伊於95年12月25日
    第一次雇工進場拆除外牆時，遭訴外人即住戶管理委員會主
    委呂清瑞阻擋致施工未果，自斯日起伊即未在系爭房屋內從
    事任何拆解設備或裝潢之工作，且未為任何變動，故伊並未
    將系爭房屋大小門窗、紗窗、水、電、廚具、水龍頭等設備
    拆損破壞，被上訴人主張系爭房屋出租時兩造曾就房屋現況
    拍照並於照片背後蓋章云云，然照片背後固為伊之印章，但
    非經伊同意蓋用，且該照片僅被上訴人保有，並未充作系爭
    契約之附件，自不足為證。另被上訴人於另案臺灣臺北地方
    法院97年度簡上字第367 號民事事件提出之陳報狀第10頁已
    自承系爭176 號房屋之2 樓所有人因房屋裝潢時熱水管裝修
    使用不當，滲水拒修等情，足認被上訴人主張系爭房屋交付
    伊時無漏水狀況云云並非事實，伊無須負侵權行為損害賠償
    之責或回復原狀之義務。再伊雖未於前揭新店簡易庭96年度
    店簡字第1027號案件起訴時，將系爭房鑰匙交還被上訴人，
    然起訴後伊即放棄對系爭房屋之占有，對系爭房屋並無支配
    關係，自無獲得相當於租金之利益可言。又縱認伊構成民法
    第184 條第1 項侵權行為應負損害賠償責任，被上訴人之請
    求亦已逾民法第197 條第1 項所定2 年消滅時效期間，伊並
    得為時效消滅之抗辯，被上訴人之請求並無理由等語。
三、原審就被上訴人主張上訴人無權占有系爭房屋部分，依不當
    得利規定判命上訴人返還被上訴人自96年1 月1 日起，至96
    年11月16日止按每月18萬8,000 元計算之不當得利計198 萬
    207 元本息；就被上訴人主張上訴人損壞系爭房屋設備部分
    ，依解約後回復原狀及連帶保證契約之法律關係判命上訴人
    與原審共同被告吳佩琪連帶給付被上訴人「鋁門、窗、紗門
    及五金全一式2 萬4,000 元；廚具、上、下吊櫃、崁爐、排
    油煙機、水槽等一組4 萬8,500 元；不銹鋼冷熱水水龍頭二
    組8,000 元；清潔垃圾載棄二式8,000 元及營業稅5%」合計
    9 萬2,925 元本息，而駁回被上訴人其他部分之請求。上訴
    人就其敗訴部分聲明不服，提起上訴，其上訴聲明為：(一)原
    判決不利於上訴人部分廢棄；(二)上開廢棄部分，被上訴人在
    第一審之訴及假執行之聲請均駁回。被上訴人則於本院答辯
    聲明：上訴駁回。又被上訴人就其敗訴部分未為上訴，該部
    分已經確定，是本件上訴審究範圍為：上訴人應否依不當
    得利法律關係返還被上訴人自96年1 月1 日起，至96年11月
    16日止按每月18萬8,000 元計算之198 萬207 元本息；上
    訴人應否與原審共同被告吳佩琪依解約後回復原狀及連帶保
    證契約之法律關係，連帶給付被上訴人「鋁門、窗、紗門及
    五金；廚具、上、下吊櫃、崁爐、排油煙機、水槽等一組；
    不銹鋼冷熱水水龍頭二組；清潔垃圾載棄二式及營業稅5%」
    之9 萬2,925 元本息。
四、兩造不爭執之事項：（見本院卷第135 頁，100 年7 月19日
    準備程序筆錄)
  (一)被上訴人（由代理人鄧素英代理）與上訴人簽訂系爭契約，
    原審共同被告吳珮琪為上訴人之連帶保證人，雙方約定租期
    自95年12月1 日起至98年11月30日止。被上訴人同日交付上
    訴人系爭房屋之鑰匙及遙控器。
  (二)系爭契約成立後，因被上訴人同意上訴人第一個月（即95年
    12月1 日至12月31日）為裝潢期，免給付租金，嗣95年12月
    6 日被上訴人亦同意上訴人將租金調降為每月18萬8,000 元
    。
  (三)臺灣臺北地方法院以97年度簡上字第367 號確定判決認定系
    爭契約業經上訴人合法解除。
  (四)96年11月28日上訴人交還被上訴人系爭176 號房屋之鑰匙一
    把，另於96年12月28日交還系爭178 號房屋大門遙控器及車
    庫遙控器各一個。
  (五)被上訴人提出系爭房屋現況照片15紙形式及實質均真正。
  (六)兩造於96年11月16日在新店簡易庭審理中，同意至少同日起
    被上訴人可以自由使用系爭房屋，屋內物品視為廢棄物。
  以上事實，為兩造所不爭執，並有系爭契約書、臺灣臺北地方
  法院97年度簡上字第367 號民事判決、照片、新店簡易庭96年
  度店簡字第1027號言詞辯論筆錄等在卷可考（見原審卷第10至
  14頁、第23至37頁正面、第64至71頁、第97頁），自堪信為真
  實。
五、兩造爭執之事項：（見本院同上筆錄）
  (一)上訴人應否負返還占有系爭房屋之不當得利責任？若為肯定
    ，其應返還之範圍為何？
  (二)上訴人應否負回復系爭房屋原狀之義務？若為肯定，回復原
    狀之範圍為何？
六、關於上訴人應否負返還占有系爭房屋之不當得利責任、若應
    負責其返還範圍為何之爭點：
  (一)被上訴人主張系爭契約既經解除，上訴人自96年1 月1 日起
    至96年11月16日止占有系爭房屋，即屬無法律上原因受有使
    用系爭房屋之利益，致被上訴人受有相當於租金金額之損害
    ，上訴人應返還該期間按兩造所約定每月租金18萬8,000 元
    計算之不當得利共計198 萬207 元等情，上訴人則辯稱伊於
    95年12月25日第一次僱工進入系爭房屋施工，遭住戶管理委
    員會主委呂清瑞阻擋施工未果，即已放棄對系爭房屋之占有
    ，對於系爭房屋及其內所置物品已無事實上管領力，並無占
    有利益，被上訴人並未證明上訴人占有系爭房屋，上訴人持
    有系爭房屋鑰匙及大門亦不能認定即有使用收益系爭房屋，
    且被上訴人迄未將已收租金及押租金計84萬8,000 元返還伊
    ，依民法第264 條第1 項前段規定，伊得主張於96年11月16
    日以前行使同時履行抗辯權，伊自無先將系爭房屋鑰匙、遙
    控器等物品交還被上訴人之義務，縱認伊應負返還不當得利
    義務，伊所受利益亦不應以原租金計算云云。
  (二)經查，上訴人並不否認於96年1 月1 日至96年11月16日期間
    持有系爭房屋之鑰匙、大門遙控器，則上訴人於該期間自得
    自由進出系爭房屋，堪認對房屋具有完全支配力。至於上訴
    人指稱伊放棄系爭房屋之占有云云，係主觀認知。而所謂返
    還租賃物，係指依債務本旨，向出租人移轉租賃物之占有而
    言。依民法第946 條第1 項規定，占有之移轉因占有物之交
    付而生效力。如果僅由債務人一方拋棄其占有，則惟有民法
    第241 條所定之情形，始得免其給付之義務（最高法院73年
    度台上字第4363號裁判意旨參照），上訴人自陳並無主動向
    被上訴人為返還鑰匙之表示（見本院卷134 頁背面筆錄），
    顯見本件並無民法第241 條「有交付不動產義務之債務人，
    於債權人遲延後，得拋棄其占有。前項拋棄，應預先通知債
    權人。但不能通知者，不在此限」之情況，自不因被上訴人
    單方主觀認為已經放棄占有，即免其返還系爭房屋之義務。
    準此以觀，上訴人既未返還系爭房屋，復對系爭房屋有完全
    支配力，被上訴人因而主張上訴人於上開期間占有系爭房屋
    ，自屬有據。上訴人前詞否認，並無可取。
  (三)上訴人雖辯稱伊得行使同時履行抗辯權，拒絕返還系爭房屋
    云云。惟按債務人享有同時履行抗辯權者，在未行使此抗辯
    權以前，仍可發生遲延責任之問題，必須行使以後始能免責
    ，最高法院著有50年台上字第1550號判例可稽。被上訴人主
    張上訴人迄96年11月16日返還系爭房屋前，未曾表示行使同
    時履行抗辯權，乃上訴人所不否認，則依上開判例意旨，上
    訴人既未於上開期間向被上訴人行使同時履行抗辯權，自應
    仍負返還系爭房屋之責任。又上訴人返還系爭房屋後，已無
    同時履行抗辯權可言。上訴人迄系爭房屋返還後之本院審理
    中，始以同時履行抗辯權置辯，自無可取。是上訴人以同時
    履行抗辯據以免責，亦無可取。
  (四)按無法律上之原因而受利益，致他人受損害者，應返還其利
    益；但依其利益之性質或其他情形，不能返還者，應償還其
    價額，民法第179 條前段、第181 條但書定有明文；又無權
    占有使用他人房屋，可能獲得相當於租金之利益，為社會通
    常之觀念。查系爭契約既經合法解除，上訴人自96年1 月1
    日起至96年11月16日占有系爭房屋，即屬無法律上原因受有
    相當於該期間內租金之利益，致使被上訴人受有不能使用收
    益系爭房屋之損害，則被上訴人依上揭不當得利規定請求上
    訴人償還上開期間相當於租金之利益價額，尚無不合。惟依
    不當得利之法則請求返還不當得利，以無法律上之原因而受
    利益，致他人受有損害為其要件，故其得請求返還之範圍，
    應以對方所受之利益為度，非以請求人所受損害若干為準，
    最高法院著有61年台上字第1695號判例可稽。雖兩造就系爭
    房屋約定之租金為每月18萬8,000 元，惟此係以系爭房屋能
    供上訴人經營亞尼克子工房營利為前提。倘上訴人無法利
    用系爭房屋經營規劃之營利事業，其占有系爭房屋之獲利自
    不得依該約定之租金度計，否則對上訴人顯非公允。又上訴
    人係因系爭房屋無法經營亞尼克子工房，致契約給付目的
    不達而解除契約，業經臺灣臺北地方法院以97年度簡上字第
    367 號確定判決認定在案，有該判決附卷可稽（見原審卷第
    64至71頁），顯見本件不當得利價額不應以兩造約定之每月
    租金18萬8,000 元作為計算標準。又上訴人雖辯稱應依土地
    法第97條規定意旨，以系爭房屋暨及其基地申報總價年息10
    %計算上開期間不當得利數額共計55萬7,219元云云，然因土
    地法第97條限制房屋租金之立法政策係基於居住乃人民生存
    之基本條件，為生存權之內涵，現代福利國家應滿足人民居
    住之需求，而立法當時之我國經濟環境，城巿房屋供不應求
    ，為保護經濟上弱者之承租人，使其能取得適當之居住空間
    ，以避免造成居住問題，則該條之規定，應僅限於城巿地方
    供住宅使用之房屋，始有其適用。至營業用房屋，承租人用
    以營業獲取利潤，並非供居住安身，即與人民安居之基本需
    求及生存權之保障無涉，自無立法介入加以限制之必要。又
    營業用房屋類皆座落在商業區，不僅其建造、維修成本及應
    繳納之稅捐高於一般住宅房屋，並享有營業房屋所形成商圈
    之商業利益，自非一般居住用房屋可比。且營業用房屋之承
    租人原非經濟上之弱者，尤以連鎖企業，挾其大資金、巿
    場優勢，已為經濟上之強者，又可獲取相當之利潤，更無立
    法限制租金額之必要；況租屋營業，租金之支出，原屬營業
    成本之一部，倘立法限制租金額，營業利潤並未相對受限，
    任其享有鉅額利潤，要非立法之原意；復就土地法第3 章房
    屋及基地之立法結構觀之，土地法第94條第1 項、第96條規
    定所稱之房屋類皆指住宅而言；再我國經濟現屬已開發國家
    ，房屋之供需與往昔不同，營業用房屋租金之多寡，自應本
    諸契約自由之原則，回歸巿場機制，方能促進都巿之更新與
    繁榮。故土地法第97條所指房屋，應解為不包括供營業使用
    之房屋，以兼顧租賃雙方之利益，契合本條之立法本旨（最
    高法院92年度台簡上字第20號裁判意旨參照）。本件系爭房
    屋原經被上訴人出租予上訴人經營亞尼克子工房，自屬營
    業使用而非供住宅之用，依上開說明，其租金自不受土地法
    第97條規定之限制，上訴人抗辯以系爭房屋暨其基地申報總
    價年息10%計算其所應償還之不當得利價額，尚非可採。本
    院審酌上訴人於上開期間未能依原訂計劃使用系爭房屋營利
    ，雖仍得自由進出使用系爭房屋，然所獲使用利益終究大幅
    降低，因認以兩造原訂租金之半數，為計算上訴人於上開期
    間占有系爭房屋所獲利益價額之計算標準，較屬允當。據此
    計算，上訴人於上開期間占有系爭房屋應償還被上訴人之不
    當得利價額共計99萬133元（計算式：188,000×1/2×（10
    ＋16/30）＝990,133，小數點以下四捨五入，下同）。
  (五)綜上，上訴人應負返還占有系爭房屋之不當得利責任，其應
    返還之利益依其性質無法原物返還，自應償還其價額，並以
    兩造約定之租金半數作為計算價額之標準，上訴人於96年1
    月1 日至96年11月16日期間占有系爭房屋共應返還被上訴人
    99萬133 元。
七、關於上訴人應否負回復系爭房屋原狀之義務，如應負責其回
    復之範圍為何之爭點：
  (一)被上訴人主張系爭房屋內之大小門窗、紗窗、水、電、廚具
    、水龍頭等全新房屋設備遭上訴人拆損破壞，全新房屋滿目
    瘡痍，上訴人應與原審共同被告吳佩琪連帶給付被上訴人「
    鋁門、窗、紗門及五金全一式2 萬4,000 元；廚具、上、下
    吊櫃、崁爐、排油煙機、水槽等一組4 萬8,500 元；不銹鋼
    冷熱水水龍頭二組8,000 元；清潔垃圾載棄二式8,000 元及
    營業稅5%」合計9 萬2,925 元本息等語。上訴人則辯稱伊於
    95年12月25日第一次僱工進入系爭房屋裝潢施工，施作程度
    僅止於將定著物例如門窗、紗窗、廚具及水龍頭仔細拆下並
    堆置於系爭房屋中，所有物件外觀及其功能皆無毀損，非如
    被上訴人所指有嚴重拆損破壞情形，可由原證8 及原證3 房
    屋前、後之相片對照可證。伊拆下之門、窗、紗窗堆置於系
    爭房屋內，並未損壞，可從勘驗錄影光碟證明。門窗軌道亦
    可從伊提出之照片確認完好如初，故回復原狀僅需將該門、
    窗、吊櫃等定著物重新裝上即可，無需以全新物品替換。上
    訴人所需償還之回復原狀必要費用，充其量僅有僱請工人安
    裝之「工資」，而非以替換全新品計算之金額。被上訴人雖
    提出估價單並聲明人證鄧素英、王楷勳，然其估價單係由被
    上訴人胞兄任負責人之王安實業股份有限公司（下稱王安公
    司）出具，證人鄧素英則為被上訴人之弟媳，證人王楷勳亦
    為被上訴人之姪，均與被上訴人關係匪淺，立場難期公允，
    且該估價單金額均以全新設備估算，並未列計折舊。是被上
    訴人請求償還9 萬2,925 元為無理由云云。
  (二)按「契約解除時，當事人雙方回復原狀之義務，除法律另有
    規定或契約另有訂定外，應返還之物有毀損滅失或其他事由
    致不能返還者，應償還其價額，民法第259 條第6 款定有明
    文。經查，系爭契約既經解除而不存在，上訴人自應依上開
    規定對被上訴人負回復原狀義務，即應將系爭房屋回復至交
    付上訴人占有使用當時應有之狀態。又被上訴人主張兩造於
    簽訂系爭契約時，對系爭房屋現況再三確認，並拍照存證，
    且由被上訴人締約代理人鄧素英與上訴人於系爭房屋現況拍
    攝之原證8 照片背面簽蓋印文（見原審卷第87至89頁），以
    資確認等語。上訴人雖辯稱原證8 照片背面之印文非經伊同
    意蓋用；被上訴人交付系爭房屋時係如原證3 照片（見原審
    卷第23至37頁）云云。然觀諸原證8 照片背面確蓋有上訴人
    與被上訴人締約代理人鄧素英之印文，而證人鄧素英於原審
    證稱：「（原證8 ）照片之來源，因為當初被告鄭淵文來看
    房子的時候，被告鄭淵文有提到將來房子不租的話，如果有
    回復原狀的問題，即以照片為依據，原證8 之照片是要確定
    簽約前幾天拍攝，大概是簽約日期95年12月1 日前二、三天
    照的，是我照的，拍照的時候被告鄭淵文也在場，原證8照
    片後面簽章，簽約當天，我蓋我的，被告親手蓋他的」等語
    （見原審卷149 頁背面筆錄）；證人黃瑩緯亦於原審證稱：
    「簽約當時我在場，被告鄭淵文有把印章交給原告，讓他用
    印，蓋什麼我不知道，蓋完後原告就把印章還給被告鄭淵文
    」等語（見原審卷第75頁背面筆錄）。足見原證8 照片背面
    確經上訴人蓋用印文之事實應可採信。上訴人否認其情尚不
    可取。原證8 照片既於簽訂系爭契約同日簽認，自可信上訴
    人同意被上訴人交付系爭房屋時之原狀，即如原證8 照片所
    示之狀態。而依原證8 照片顯示，系爭房屋內之設備齊全，
    並無毀損情事。上訴人辯稱系爭房屋交付伊時係如原證3照
    片所示多處損毀之情形云云，與上情不符，且為被上訴人所
    否認，上訴人固聲請訊問證人黃瑩緯為證，惟黃瑩緯於本院
    證稱系爭房屋原來狀況伊不清楚等語（見本院卷第95頁筆錄
    ），亦不足憑以採認事實，此外上訴人復未舉證以實其說，
    是其上詞所辯並不足採。再觀系爭契約附註約定「裝潢施工
    前需將施工圖送甲方（即被上訴人）審核。退租時是不回復
    原樣配合甲方意見」（見原審卷第14頁），可見兩造在簽約
    前確有談及上訴人裝潢及退租回復原狀等問題，則被上訴人
    拍攝系爭房屋之原證8 照片由兩造在照片背面用印，以供日
    後回復原狀之依據，顯符合事理之常。準此堪認上訴人確已
    同意以原證8 照片作為系爭房屋回復原狀之依據。又觀諸原
    證8 照片所示，系爭房屋內有廚具、流理台、廚房紗窗、門
    等完整之設備，對照上訴人返還系爭房屋時由被上訴人拍攝
    之原證3 照片（見原審卷第23至37頁），則廚具、流理台、
    廚房紗窗、門均有毀損之狀況，核與證人王楷勳於原審證稱
    ：「( 問：你第一次去的時後看到現場的狀況？) 鋁門窗是
    被敲下來損壞，廚具也是敲下來損害，....崁爐丟在一旁已
    經變形不能作用，櫥櫃也都是敲壞，... 」等情( 見原審卷
    第155 頁背面筆錄）相符，堪信為真實。雖上訴人提出系爭
    房屋現場拍攝光碟一片，辯稱依光碟所示影像足證系爭房屋
    之門、窗、紗窗僅係拆下堆置並未損壞云云。惟經本院當庭
    勘驗該光碟，則因拍攝角度因素，無法看出全部外觀細節（
    見本院134 頁背面筆錄），尚難以該光碟證明上訴人所辯情
    形。另證人黃瑩緯雖於本院證稱上開光碟係伊所拍攝，惟據
    其所證意旨，其對拍攝當時現場情形亦無仔細觀察（見本院
    卷94至95頁筆錄），堪認上訴人辯稱系爭房屋之門窗、紗窗
    僅經拆下堆置未損壞云云，並不足採。綜上，被上訴人主張
    上訴人返還系爭房屋時，屋內廚具、流理台、廚房窗、門、
    紗窗均有毀損等情，尚堪採信，其請求上訴人償還此部分修
    復金額，應屬有據。又上開毀損部分之修繕費用，業據被上
    訴人提出王安公司工程估價單1 紙為證( 見原審卷第45 頁)
    ，證人王楷勳並於原審證稱：「估價單是我打的，我自己也
    是做室內設計的，原告請我去作估價，我有到現場去，也有
    帶工人去，我算是統包，另外有小包，小包也有去算，現場
    看損害的情形，不是原告指定要修」等語（見原審卷第155
    頁背面），則被上訴人據以主張系爭房屋修復費用如上開估
    價單所示一節，堪予採信。雖上訴人指稱王安公司之負責人
    為被上訴人胞兄，證人王楷勳為被上訴人之姪，均與被上訴
    人關係匪淺，立場難期公允云云。惟按證人為不可代替之證
    據方法，如果確係在場聞見待證事實，而其證述又非虛偽者
    ，縱令證人與當事人有親屬、親戚或其他利害關係，其證言
    亦非不可採信，最高法院著有53年台上字第2673號判例可稽
    。上訴人並未舉證證明證人王楷勳所證上情有何不實，自不
    能僅憑該證人與被上訴人有親屬關係即排斥其證言，上訴人
    空言否認上開估價單及證人王楷勳之證詞，並不足採。則依
    上開估價單所示，堪認系爭房屋之修復費用應為「鋁門、窗
    、紗門及五金全一式24000 元；廚具、上、下吊櫃、崁爐、
    排油煙機、水槽等一組48500 元；不銹鋼冷熱水水龍頭二組
    8000元；清潔垃圾載棄二式8000元及（營業稅）稅捐5% 」
    ，合計9 萬2,925 元。至於上訴人辯稱修復上開毀損無須更
    換新品，只須支出安裝工資，上開估價單未列折舊云云，然
    自原證8 照片所示系爭房屋內之流理台門片把手封裝塑膠膜
    尚未拆除，可證被上訴人主張該屋內之設備皆為全新一節應
    屬非虛，上訴人復未舉證證明該屋內設備應為如何之折舊，
    僅泛稱修復只需工資無需換新且應列折舊云云，自無可取。
    是被上訴人依解約後回復原狀之法律關係，自得請求上訴人
    如數給付9 萬2,925 元。而此部分係屬被上訴人損壞租賃物
    所生給付義務，原審共同被告吳佩琪自應依系爭契約第13條
    「乙方（即上訴人）如有…損害租賃店屋等情事時，丙方（
    即吳佩琪）應連帶負賠償損害責任」之約定，即應連帶負給
    付責任。
八、綜上所述，被上訴人依不當得利法律關係請求上訴人給付96
    年1 月1 日至96年11月16日占有系爭房期間之不當得利價額
    99萬133 元，及依解約後回復原狀暨連帶保證契約之法律關
    係，請求上訴人與原審共同被告吳佩琪連帶給付系爭房屋修
    復費用9 萬2,925 元部分，洵無不合。末按不當得利受領人
    於受領時，知無法律上之原因或其後知之者，應將受領時所
    得之利益，或知無法律上之原因時所現存之利益，附加利息
    ，一併償還；給付無確定期限者，債務人於債權人得請求給
    付時，經其催告而未為給付，自受催告時起，負遲延責任。
    其經債權人起訴而送達訴狀，與催告有同一之效力；又遲延
    之債務，以支付金錢為標的者，債權人得請求依法定利率計
    算之遲延利息；應付利息之債務，其利率未經約定，亦無法
    律可據者，週年利率為百分之五，民法182 條第2 項、第
    229 條第2 項、第233 條第1 項前段、第203 條定有明文。
    從而，被上訴人請求上訴人給付99萬133 元，並與原審共同
    被告吳佩琪連帶給付9 萬2,925 元，及均自起訴狀繕本送達
    翌日即99年1 月30日起至清償日止，按年息5%計算之利息部
    分，為有理由，應予准許。逾此範圍之請求（原審判決確定
    部分除外），為無理由，應予駁回。兩造於原審分別陳明願
    供擔保請准宣告假執行及免假執行，就上開應准許部分，核
    無不合。原審就超過上開應准許部分，為上訴人敗訴之判決
    ，並為假執行之宣告，尚有未洽。上訴意旨就此部分指摘原
    判決不當，求予廢棄改判，為有理由，應由本院就此部分予
    以廢棄，改判如主文第二項所示。至於原審就上開應准許部
    分，判命上訴人給付，並為准、免假執行之宣告，則無違誤
    ，上訴意旨就此部分仍執陳詞指摘原判決不當，求予廢棄，
    為無理由，應駁回其上訴。
九、本件事證已臻明確，兩造其餘主張陳述及所提之證據，經審
    酌後認於判決結果無影響，爰不另一一論駁，附此敘明。
十、據上論結，本件上訴為一部有理由，一部無理由，依民事訴
    訟法第450 條、第449 條第1 項、第79條，判決如主文。
中    華    民    國   100    年    12    月    14    日
                    民事第十九庭
                        審判長法  官  魏麗娟
                              法  官  吳麗惠
                              法  官  黃明發
正本係照原本作成。
兩造均不得上訴。
中    華    民    國   100    年    12    月    19    日
                              書記官  顧哲瑜